ACORDAO-COMPLETO-2538066

ACÓRDÃO 6870/2022 ATA 38/2022 - SEGUNDA CÂMARA

VISTOS, relatados e discutidos estes autos em que se analisa ato de admissão de pessoal emitido pela Caixa Econômica Federal. 
ACORDAM os Ministros do Tribunal de Contas da União, reunidos em sessão da 2ª Câmara, diante das razões expostas pelo relator e com fundamento no art. 71, inciso III, da Constituição Federal e nos arts. 1º, inciso V, e 39, inciso I, da Lei 8.443/1992, c/c os arts. 259, inciso I, 260, §§ 1º e 2º, do Regimento Interno/TCU, em:
9.1. considerar ilegal o ato de admissão emitido em favor da Sra. Soraia Soares Costa Silva, e negar-lhe o correspondente registro; 
9.2. determinar à Caixa Econômica Federal que:
9.2.1. acompanhe os desdobramentos do processo judicial 0010307-09-2017.5.03.0034 (ROPS) , em trâmite na Justiça Trabalhista, e adote as medidas pertinentes em caso de desconstituição da sentença; 
9.2.2. dê ciência, no prazo de 15 (quinze) dias a contar do recebimento da notificação deste Acórdão, do inteiro teor desta Deliberação à interessada acima nominada, encaminhando a este Tribunal, no prazo de 30 (trinta) dias, comprovante da referida ciência.

Processo em que se discute a admissão de pessoal com amparo em decisão judicial, porém após o término do prazo de validade do concurso.

Segunda Câmara

Caixa Econômica Federal.

3. Interessada: Soraia Soares Costa Silva (XXX.115.906-XX).

13.1. Ministros presentes: Bruno Dantas (Presidente) e Antonio Anastasia.
13.2. Ministros-Substitutos convocados: Marcos Bemquerer Costa (Relator) e Weder de Oliveira.

MARCOS BEMQUERER

Adoto como Relatório, com os pertinentes ajustes de forma, parte da instrução da Secretaria de Fiscalização de Integridade de Atos e Pagamentos de Pessoal e de Benefícios Sociais - Sefip, por meio da qual a admissão objeto destes autos foi assim analisada (peças 5 e 6) : 
"Exame das Constatações
9. Ato: 37261/2018 - Interessada: SORAIA SOARES COSTA SILVA - CPF: XXX.115.906-XX
9.1. Parecer do Controle Interno: considerar o ato legal.
9.2. Constatação e análise: 
9.2.1.  A data informada no campo 'Data da convocação' é maior que a data informada no campo 'Data de validade do processo seletivo após prorrogação'.
Justificativa do Gestor de Pessoal: não há. Verificação efetuada no âmbito do TCU.
Análise do Controle Interno:  não há. Verificação efetuada no âmbito do TCU.
Análise da Equipe Técnica: ilegal.
	A data de validade inicial do processo seletivo era 16/06/2015, mas foi prorrogada até 16/06/2016. A interessada obteve decisão judicial favorável em 07/03/2018 e foi convocada em 13/04/2018.
	A contratação após a validade de processo seletivo está em desconformidade com a legislação vigente. Há jurisprudência consolidada no TCU no sentido de considerar ilegais e negar registro aos atos de admissões ocorridos após a expiração do prazo improrrogável dos certames, consoante Acórdão 1106/2020-TCU-Plenário, cujo enunciado prescreve:
	'A expiração do prazo de validade de concurso público constitui óbice intransponível ao registro pelo TCU de atos de admissão efetuados posteriormente a essa data, devendo, no entanto, ser assegurada a produção dos efeitos das admissões enquanto subsistir decisão judicial favorável aos interessados.'
	Assim, propõe-se considerar ilegal o ato de admissão de SORAIA SOARES COSTA SILVA, negando-lhe o correspondente registro, nos termos do art. 260, § 1º, do Regimento Interno desta Corte de Contas e determinar à Caixa Econômica Federal que acompanhe os desdobramentos do Processo 0010307-09.2017.5.03.0034, em trâmite no Tribunal Regional do Trabalho da 3ª Região, e adote as medidas pertinentes em caso de desconstituição da sentença. 
9.3. O quadro resumo de ocorrências e, quando for o caso, o detalhamento da norma legal e da jurisprudência para a inconsistência acima elencada encontra-se no anexo II dessa instrução. 
	 (...) 
CONCLUSÃO
10. A abrangência e a profundidade das verificações levadas a efeito fundamentam a convicção de que o ato 37261/2018 pode ser apreciado pela ilegalidade, em razão das irregularidades apontadas no item Exame das Constatações desta instrução, que representam afronta à legislação e à jurisprudência de referência
PROPOSTA DE ENCAMINHAMENTO
11. Ante o exposto, com fundamento no art. 71, inciso III, da Constituição Federal, no art. 1º, inciso V, e art. 39, inciso I, da Lei 8.443/1992, no art. 260 do Regimento Interno do Tribunal de Contas da União, propõe-se: 
11.1. considerar ILEGAL a admissão de SORAIA SOARES COSTA SILVA do quadro de pessoal da Caixa Econômica Federal, com base nos arts. 71, inciso III, da Constituição Federal, e recusar registro ao correspondente ato (...) ; 
11.2. com fulcro no art. 262, caput, do Regimento Interno/TCU, determinar à Caixa Econômica Federal que:
11.2.1. acompanhe os desdobramentos da ação, e, caso venha a ser desconstituída a sentença ora favorável à interessada, torne sem efeito seu ato de admissão nos quadros da entidade, bem como providencie o cadastramento do respectivo desligamento no sistema e-Pessoal."
2.		O Ministério Público junto ao TCU, representado pelo Procurador Rodrigo Medeiros de Lima, manifestou-se de acordo com o encaminhamento sugerido pela Sefip (peça 7) .
		É o Relatório.

não há

Procurador Rodrigo Medeiros de Lima.

PESSOAL. ADMISSÃO. CONTRATAÇÃO DE PESSOAL APÓS A VALIDADE DO PROCESSO SELETIVO. POSSIBILIDADE DE SUBSISTÊNCIA DA ADMISSÃO ENQUANTO MANTIDA A DECISÃO JUDICIAL. PRECEDENTES DESTA CORTE. ILEGALIDADE DA ADMISSÃO E NEGATIVA DE REGISTRO DO CORRESPONDENTE ATO. DETERMINAÇÃO.

ATOS DE ADMISSÃO (ADS)

Secretaria de Fiscalização de Integridade de Atos e Pagamentos de Pessoal e de Benefícios Sociais - Sefip.

Em apreciação ato de admissão da Sra. Soraia Soares Costa Silva no quadro de pessoal da Caixa Econômica Federal. 
2.	 	A Secretaria de Fiscalização de Integridade de Atos e Pagamentos de Pessoal e de Benefícios Sociais - Sefip apurou que a admissão tratada nestes autos é oriunda de concurso público e ocorreu após o término do prazo regulamentar de sua validade, porém com amparo em decisão judicial exarada pelo Tribunal Regional do Trabalho da Terceira Região nos autos do processo ROPS 0010307-09-2017.5.03.0034, que condenou a Caixa Econômica Federal a nomear a reclamante, convocando-a para o cumprimento dos requisitos arrolados no Edital 1/2014, dentre eles a realização dos exames admissionais, e, em seguida, caso atendidos os requisitos básicos para contratação, admitir a reclamante no cargo de 'técnico bancário novo', na região de Ipatinga/MG, polo em que foi aprovada (peça 3, p. 8) . 
3.	No mérito, os pareceres da unidade técnica e do Ministério Público junto ao TCU são convergentes no sentido da ilegalidade da admissão realizada após o término da validade do aludido concurso público, bem como da negativa do registro do correspondente ato, sem, contudo, indicar qualquer providência tendente ao rompimento do vínculo trabalhista firmado entre a Caixa e a empregada interessada, haja vista a inocorrência de trânsito em julgado da aludida ação judicial, situação confirmada pela minha assessoria.  
4.	Acolho, desde logo, os pareceres exarados nos autos porque estão em consonância com a jurisprudência mais atualizada deste Tribunal, da qual constitui marco o Acórdão 1106/2020-TCU-Plenário, proferido nos autos do TC Processo 000.909/2018-1 (relatora Ministra Ana Arraes) . 
5.	No aludido precedente, o Tribunal examinou o caso das admissões de pessoal, decorrentes de concurso público com prazo de validade expirado, feitas pela Diretoria Regional da Empresa Brasileira de Correios e Telégrafos - ECT em São Paulo/Interior, porém amparadas em decisão judicial que prorrogou a validade do certame por tempo indeterminado (Ação Civil Pública 0001035.92.2013-5-10-0015, em trâmite na 15ª Vara do Trabalho de Brasília/DF) . 
6.	Para os casos de contratação de pessoal pela ECT após encerrado o prazo improrrogável de validade do concurso público, com base na mencionada Ação Civil Pública, este Tribunal vinha adotando, segundo sua própria jurisprudência corrente, decisão no sentido de negar registro aos atos de admissão, sem manifestar-se expressamente quanto à legalidade desses atos admissionais (v.g.: Acórdãos 8.928/2017 e 8.929/2017, ambos da 2ª Câmara, relatora Ministra Ana Arraes) . 
7.	Mas, ao se deparar novamente com essa matéria nos autos do TC Processo 000.909/2018-1, o Tribunal reviu sua posição e inaugurou desfecho no sentido da ilegalidade dos atos de admissão, com a negativa dos correspondentes registros. Eis o enunciado do paradigmático Acórdão 1106/2020-TCU-Plenário (Jurisprudência Selecionada do TCU) :
"A expiração do prazo de validade de concurso público constitui óbice intransponível ao registro pelo TCU de atos de admissão efetuados posteriormente a essa data, devendo, no entanto, ser assegurada a produção dos efeitos das admissões enquanto subsistir decisão judicial favorável aos interessados."
8.	A decisão de mérito adotada pelo Tribunal no multicitado Acórdão 1106/2020-TCU-Plenário - de julgar os atos de admissão, sem determinar o desfazimento das contratações - há um só tempo assegura o cumprimento do dever legal imposto pelo art. 1º, inciso V, da Lei 8.443/1992, bem como evidencia o respeito à decisão judicial que amparou as admissões decorrentes de concurso público com prazo de validade vencido. 
9.	Posteriormente ao Acórdão 1106/2020-TCU-Plenário, muitos processos de atos de admissão de pessoal, referentes a diversas contratações oriundas de concurso com prazo de validade vencido, ainda que efetuadas com base em decisão judicial, foram apreciados pelo Tribunal, havendo sido adotado o entendimento consubstanciado no Acórdão 1106/2020-TCU-Plenário (v.g.: Acórdão 7.120/2020, relator Ministro Augusto Nardes; Acórdãos 5353/2020 e 13.295/2020, relator Ministro Substituto Marcos Bemquerer Costa; e Acórdãos 2983 a 2990/2021, relator Ministro Aroldo Cedraz; todos da 2ª Câmara; Acórdão  56/2021, relator Ministro Substituto Weder de Oliveira; e Acórdãos 2400 a 2409/2021, relator Ministro Vital do Rêgo, todos da 1ª Câmara) .
10.	Firmada a jurisprudência, cabe aplicar o entendimento do Acórdão 1106/2020-TCU-Plenário ao presente caso, haja vista a semelhança entre a situação da contratação da Sra. Soraia Soares Costa Silva efetuada pela Caixa Econômica Federal, ainda que com amparo em decisão judicial, porém após o encerramento da validade do respectivo concurso público, e a situação das admissões feitas pela Diretoria Regional da ECT tratada no referido decisum. 
11.	Nesse contexto e na linha dos precedentes mencionados, cabe considerar ilegal a admissão constante destes autos e negar registro ao correspondente ato, sem prejuízo de determinar à entidade de origem que acompanhe os desdobramentos do processo ROPS 0010307-09-2017.5.03.0034 e que comunique a interessada sobre a deliberação desta Corte, encaminhando a este Tribunal comprovante da aludida ciência.
	Ante o exposto, voto por que seja adotada a deliberação que ora submeto a este Colegiado.
TCU, Sala das Sessões, em 25 de outubro de 2022. 
MARCOS BEMQUERER COSTA
Relator